臺灣雲林地方法院民事判決　　　　　　　99年度家訴字第28號
原　　　告　蔡
訴訟代理人　蘇顯讀律師
被　　　告　陳秉豪
　　　　　　陳清和
　　　　　　陳清風
上列當事人間請求給付扶養費事件，於民國100 年01月18日言詞
辯論終結，本院判決如下：
    主  文
被告陳秉豪應自民國九十九年八月十八日起至原告死亡之日止，
按月於每月五日前給付原告新臺幣柒仟元。
被告陳清和、陳清風應自民國九十九年八月十七日起至原告死亡
之日止，按月於每月五日前各給付原告新臺幣柒仟元。
原告其餘之訴駁回。
訴訟費用由被告負擔。
本判決第一、二項所示之扶養費，關於訴訟中履行期已到部分，
得假執行。
    事實及理由
甲、程序事項：
一、按扶養之方法，由當事人協議定之。不能協議時，由親屬會
    議定之。但扶養費之給付，當事人不能協議時，由法院定之
    ，民法第1120條定有明文。本件被告經本院多次通知均未到
    庭，堪認兩造就扶養費之給付應係不能協議，故原告起訴請
    求被告給付扶養費，自合於權利保護要件。
二、次按請求將來給付之訴，以有預為請求之必要者為限，得提
    起之，民事訴訟法第246 條定有明文。本件原告請求被告給
    付扶養費之訴，核其性質係屬將來給付之訴，原告主張其不
    能維持生活，被告未曾給付扶養費予原告云云，則被告就未
    來應給付原告之扶養費顯有到期不履行之虞，是依上開法律
    規定，原告預為提起請求被告給付扶養費之訴，自屬適法。
三、被告等人均經合法通知，未於言詞辯論期日到場，核無民事
    訴訟法第386 條各款所列情形，爰依原告之聲請，由其一造
    辯論而為判決。
乙、兩造之主張：
一、原告主張：原告為被告之母親，原告與被告之父於民國81年
    08月28日離婚，被告之監護權均由其父行使，原告身為人母
    ，遠離被告遠去乃不得已，先前探視被告時，亦有給付被告
    扶養費，以盡為人母之責。然原告現一人獨居，為低收入戶
    ，又患有頑性癲癇症之慢性病，並領有身心障礙手冊，須長
    期看診、用藥，亦無法外出工作，日常生活皆需他人照顧，
    現今生活陷入困境，而被告等人為原告之子，卻未曾給付原
    告任何扶養費。而依行政院主計處公布新北市（即臺北縣）
    平均每人每月消費支出新臺幣17,548元，是被告等人各應負
    擔5,850 元，惟原告目前疾病纏身，需長期看診、用藥，並
    需支出每月房屋租金6,000 元，及其他生活雜支費用，於訴
    訟期間更因沒有錢繳納房租，被房東驅逐，現則被新北市政
    府緊急安置，原有之低收入及殘障補助均已中止，且原告病
    症發病時間不一，嚴重時，更須住院治療，是以上開平均消
    費支出計算顯有失衡，故起訴請求：被告等人自起訴狀繕本
    送達之翌日起按月於每月5 日前各給付扶養費7,000 元至原
    告死亡之日止；被告如遲誤一期履行者，其後至國民（女性
    ）平均餘命期間屆滿之期數亦視為亦已到期等語。
二、被告方面：被告等人均經合法通知，未於言詞辯論期日到場
    ，亦未提出任何書狀作有利於自己之聲明或陳述。
丙、本院得心證之理由：
一、原告主張之上開事實，業據其提出戶籍謄本、戶口名簿影本
    、新北市新莊區（即臺北縣新莊市）公所低收入證明書影本
    、身心障礙手冊影本、診斷證明書影本、藥袋影本、租賃契
    約書影本、臺灣板橋地方法院99年度司家聲字第46號民事裁
    定影本、行政院主計處家庭收支調查平均每人月消費支出表
    等件為證，並經本院依職權調查原告之所得及財產資料，均
    查無任何資產，有原告96年度至98年度稅務電子閘門財產所
    得調件明細表在卷可稽，又被告已於相當時期受合法之通知
    ，惟於言詞辯論期日不到場，亦未提出準備書狀爭執，故堪
    認原告主張為真實。
二、按直系血親相互間互負扶養之義務；受扶養權利者，以不能
    維持生活而無謀生能力者為限。前項無謀生能力之限制，於
    直系血親尊親屬不適用之。民法第1114條第1 款、第1117條
    分別定有明文。所謂不能維持生活，係指不能以自己之財產
    及勞力所得以維持自己之生活而言。所謂無謀生能力，並不
    專指無工作能力者而言，雖有工作能力而不能期待其工作，
    或因社會經濟情形失業，雖已盡相當之能事，仍不能覓得職
    業者，亦非無受扶養之權利，至扶養權利人對於其不能維持
    生活而無謀生能力之原因是否有過失，則可不問。又按上開
    扶養之程度，應按受扶養權利者之需要，與負扶養義務者之
    經濟能力及身分定之；負扶養義務者有數人，而其親等同一
    時，應各依其經濟能力分擔義務，民法第1119條、第1115條
    第3 項分別定有明文。所謂需要，應係指一個人生活之全部
    需求而言，舉凡衣食住行之費用、醫療費用、休閒娛樂費等
    ，均包括在內。所謂扶養程度又分生活保持義務及生活扶助
    義務，前者，為父母子女、夫妻間之扶養義務，此義務為父
    母子女或夫妻身分關係之本質的要素之一，保持對方即係保
    持自己。而後者，例如兄弟姐妹間之扶養義務，此義務係為
    偶然之例外現象，為親屬之補助的要素之一，須因一方有特
    殊情形不能維持生活者，他方始負扶助之義務。子女對於父
    母之扶養義務，既係生活保持義務，自無須斟酌扶養義務者
    之給付能力，身為扶養義務者之子女雖無餘力，亦須犧牲自
    己而扶養父母。
三、經查，本件原告現年58歲，年歲雖非稱高，然其患有器質性
    腦徵候群（慢性）、全身性無抽搐癲癇等病症，已無繼續工
    作之能力，其名下並無資產，亦因流離失所而經新北市政府
    保護安置，目前未領有任何社會補助，顯無資力得以維持自
    己之生活，自有受扶養之必要；而被告陳秉豪、陳清和、陳
    清風既為原告之子，係直系血親卑親屬，為法定扶養義務人
    ，現原告既已不能維持生活，則被告陳秉豪、陳清和、陳清
    風自應按受扶養權利者即原告之需要，各依其經濟能力，分
    擔扶養義務。本院審酌行政院主計處就我國各縣市所為之家
    庭收支調查報告中，臺灣地區新北市98年度平均每人每月消
    費支出17,950元，而原告患有慢性病症，需長期診療，因無
    固定居所，目前則由新北市政府保護安置中，如其日後脫離
    安置處所，則其住居處仍需向他人租賃取得，其所需費用仍
    高於一般人生活所需，是原告主張每月21,000元為本件扶養
    費之計算基礎，應屬適當。又被告陳秉豪、陳清和、陳清風
    之年齡分別為35歲、33歲、31歲，均曾服務於上升營造有限
    公司、中貫土木包工業、高蓋營造有限公司等營利機構受領
    薪資，應已具有相當之經濟能力，故認被告陳秉豪、陳清和
    、陳清風各以1/3 比例分擔扶養費為適當，據此，則被告每
    人應負擔原告之扶養費為每月每人7,000 元。
四、綜上所述，原告依直系血親間扶養義務之法律關係，請求被
    告陳秉豪自起訴狀繕本送達之翌日起即99年08月18日至原告
    死亡時止，按月於每月5 日前給付原告扶養費7,000 元；被
    告陳清和、陳清風均自起訴狀繕本送達之翌日起即99年08月
    17日至原告死亡時止，按月於每月5 日前給付原告扶養費各
    7,000 元，洵屬有據，自應准許。又原告雖請求被告如有一
    期遲誤履行者，其後至國民（女性）平均餘命期間屆滿之期
    數，視為亦已到期云云，然而，被告雖負有直系血親間之扶
    養義務，惟倘若原告亡故，被告即無庸再給付扶養費，原告
    雖提出內政部統計處統計之97年臺灣地區簡易生命表為佐證
    ，然該統計之國民平均壽命僅係估測值，並非原告之實際壽
    命，原告何時亡故既無從知悉，其期間即難以特定，則本件
    被告所負扶養義務之期間，亦無從加以特定，更無從計算其
    全部給付之金額，是原告前揭請求，即非可採，應予駁回。
五、本件被告應負擔原告之扶養費用即主文第一項及第二項所示
    部分，此一判決係屬「命履行扶養義務之判決」，依民事訴
    訟法第389 條第1 項第2 款規定，命履行扶養義務之判決，
    以起訴前最近6 個月分及訴訟中履行期已到者為限，法院應
    依職權宣告假執行，是本判決主文第1 、2 項所命被告之給
    付，關於訴訟中履行期已到部分，應依職權宣告假執行。
丁、據上論結，本件原告之訴為一部有理由，一部無理由，依民
    事訴訟法第385 條第1 項前段、第79條、第85條第1 項前段
    、第389 條第1 項第2 款，判決如主文。
中    華    民    國   100    年    1     月    28    日
                  家事法庭  法  官  黃瑞井
以上正本係照原本作成。
如對本判決上訴，須於判決送達後20日內向本院提出上訴狀。並
繳納上訴費用。
中    華    民    國   100    年    1     月    28    日
                            書記官  鄭國銘